臺灣高等法院刑事判決　　　　　　　　　　　　　　九十年度上訴字第三九七二號
　　上　訴　人
　　即　被　告　甲○○
右上訴人因偽造文書案件，不服臺灣板橋地方法院八十九年度訴字第一四七六號，中
華民國九十年十月三十一日第一審判決（起訴案號：臺灣板橋地方法院檢察署八十九
年度偵字第一一四二一號）提起上訴，本院判決如左：
    主  文
上訴駁回。
甲○○緩刑參年。
    事  實
一、甲○○係坐落臺北縣板橋市○○○段第二崁小段０二五八之００一０地號土地及
    其上門牌號碼臺北縣板橋市○○街二八之四號建物之所有權人，為使上開房地能
    賣得高價，明知上開房地曾為限制登記，以八十九板登字第四二九七號為預告登
    記，載明「未辦妥所有權移轉登記予請求權人（乙○○）前，不得移轉他人」之
    預告登記，並曾設定第二順位最高限額抵押權新臺幣（下同）一百萬元予其配偶
    葉忠政之祖母乙○○（原審誤為被告之婆婆），竟因繳納不起該房屋之貸款，為
    圖賣得好價錢，未經乙○○同意塗銷，基於概括犯意為下列行為：
（一）於民國（下同）八十八年十二月十日，持乙○○已遺失之身分證、印鑑及印鑑
      證明（八十八年一月二十七日所申請核發）一份，至臺北縣板橋地政事務所接
      續盜用印文，偽造乙○○出具之預告登記塗銷同意書（印文二枚）、及所附乙
      ○○身分証影本旁批註「本影本與正本相符，如有不實願負法律責任」之切結
      文字（印文二枚），明知為不實事項，而持之向臺北縣板橋地政事務所辦理塗
      銷預告登記，使辦理上開登記之不知情公務員，進而於八十八年十二月十三日
      塗銷乙○○之預告登記並登載於職務上所掌之土地與建物登記簿上，足以生損
      害於主管機關對土地登記之正確性及乙○○。
（二）於八十九年一月三十一日，持乙○○已遺失之身分證及印鑑，在臺北縣板橋市
      第二戶政事政所接續盜用印文，偽造乙○○所出具之委任書（印文一枚）、印
      鑑登記證明申請書（印文一枚），持之向臺北縣板橋市第二戶政事政所申領乙
      ○○之印鑑證明，足以生損害於主管機關對印鑑管理之正確性及乙○○。
（三）於八十九年一月三十一日，持乙○○已遺失之身分證及印鑑及上開戶政所核發
      之印鑑證明，在臺北縣板橋地政事務所接續盜用乙○○印文，偽造乙○○出具
      之債務清償證明書（印文一枚），及所附乙○○身分証影本旁批註「本影本與
      正本相符，如有不實願負法律責任」之切結文字（印文二枚），明知為不實事
      項，持之向板橋地政事務所行使，申請塗銷抵押權，使辦理上開登記之不知情
      公務員，進而塗銷乙○○之第二順位抵押權設定，並登載於職務上所掌之土地
      與建物登記簿上，均足以生損害於乙○○及地政登記管理之正確性。
（四）於八十八年十月二十日，明知前揭土地、建物之所有權狀，係於葉淑真保管中
      ，甲○○為達出售房屋之目的，竟於向板橋地政事務所謊報遺失，並申請補發
      所有權狀，使辦理上開登記之公務員，准予核發所有權狀，並登載於職務上所
      掌之地籍資料中載明「申請書狀補發公告中」字樣，均足以生損害於葉淑真及
      地政登記管理之正確性。
二、案經乙○○訴請臺灣板橋地方法院檢察署檢察官偵查起訴。
    理  由
一、訊據被告甲○○於原審及本院審理時，固坦承塗銷預告登記及第二順位抵押權之
    登記，及謊報所有權狀遺失等情，惟辯稱：伊係經乙○○口頭同意後辦理，印鑑
    是向其配偶之父親葉逢欣拿的云云。惟查：
（一）被告偽造文書犯行，業據告訴人乙○○指訴在卷，核與證人葉淑真所證相符，
      並有乙○○之身分證影本、偽造之委任書、偽造之印鑑登記證明申請書、偽造
      之債務清償證明書、偽造之預告登記塗銷同意書與上開房地之登記簿謄本及他
      項權利證明書等文件存卷足查。
（二）被告雖辯稱是經乙○○同意方去辦理塗銷登記，印鑑是向葉逢欣拿的云云，然
      依證人葉淑真於偵查時證稱：「房子係我母親以一百萬元買，以葉逢欣為買賣
      名義人，因葉逢欣付不起貸款，就轉給葉忠政，葉忠政以甲○○為名義人過戶
      ，過戶給葉忠政時房地產文件交給我保管，文件都在我手上，沒有拿去辦任何
      事，在八十九年五月間甲○○來拿我媽媽的身分證（按應係戶口名簿之誤）後
      ，才知道房地抵押權被塗銷，房子被賣掉；我只保管權狀（土地、建物權狀）
      、他項權利證明書與抵押權設定書，我母親的身分證及印章是由我母親自行保
      管，辦塗銷手續之身分證是我母親早已遺失（的身分證），印鑑證明也不是我
      母申請。」（經核乙○○身分證是八十八年五月二十六日補發，參偵查卷第四
      十頁反面）。「在八十九年六月十二日因為被告向告訴人拿戶口名簿說要被告
      及他先生、兩個小孩戶口，告訴人才發現有疑問，我就去地事務所，才知道房
      地被賣掉。」（原審八十九年十一月廿三日訊問筆錄）。另證人葉逢欣於原審
      審理時亦證稱：（問：被告是否有向你拿過乙○○身分證及印鑑辦理塗銷抵押
      權登記？）「被告是有向我說要辦過戶，要向我拿我的身分證及印鑑，但是被
      告從來沒有向我拿過乙○○的身分證和印鑑。」（參八十九年十二月二十日訊
      問筆錄）等語，與被告所陳已不相符，故被告辯稱「經乙○○同意方去辦理塗
      銷登記，印鑑是向葉逢欣拿的」云云，已有可疑。且其若真已得乙○○同意而
      辦理塗銷，乙○○必然會交代葉淑真交付上開他項權利證明書供被告繳回辦理
      塗銷，然被告明知他項權利證明書由葉淑真保管中，並未遺失，竟簽立切結書
      ，聲稱他項權利證明書已經遺失，以切結書代替繳回他項權利證明書，以辦理
      塗銷，均與常情不符；更何況，告訴人乙○○之身分證已於八十八年五月二十
      六日因遺失而聲請補發，依社會常情，告訴人如同意塗銷上開登記，所交付身
      分證應係補發後的新身分證，斷非被告所持補發前之舊身分證去辦理塗銷手續
      ，被告所辯無非卸責之詞，要不足採，其罪證明確，犯行洵堪認定，應予依法
      論科。
二、核被告甲○○所為，係犯刑法第二百十條、第二百十六條之行使偽造私文書、第
    二百十四條之使公務員登載不實罪。其盜用印文之行為，為偽造私文書之一部分
    ，其偽造私文書之低度行為，應為行使之高度行為所吸收，均不另論罪。被告於
    申請印鑑證明（塗銷預告登記、抵押權登記時），各有多次盜用印文、偽造私文
    書並行使之行為，分別係於同一時間、地點實施，侵害同一之法益，各行為之獨
    立性極為薄弱，依一般社會健全觀念，在時間差距上難以強行分開，應屬接續犯
    （最高法院八十六年度臺上字第三二九五號判決參見）。被告所為數行使偽造私
    文書、使公務員登載不實之行為，時間緊接，所犯罪名各自相同，顯各係出於概
    括之犯意為之，各為連續犯，爰依刑法第五十六條之規定以一罪論，並加重其刑
    。再被告所犯行使偽造私文書、使公務員登載不實之行為間，有方法結果之牽連
    關係，為牽連犯，應從一較重之連續行使偽造私文書罪處斷。公訴意旨雖未就被
    告謊報所有權狀遺失之部分起訴，惟此部分犯行與起訴部分犯行有連續犯關係，
    屬裁判上一罪，本院自應予以審理。
三、查刑法第四十一條規定已修正為「犯最重本刑為五年以下有期徒刑之罪，而受六
    個月以下有期徒刑或拘役之宣告，因身體、教育、職業、家庭之關係或其他正當
    事由，執行顯有困難者，得以一元以上三元以下折算一日，易科罰金。但確因不
    執行所宣告之刑，難收矯正之效或難以維持法秩序者，不在此限。」（於九十年
    一月十日公布，於同年月十二日生效），被告於犯罪（八十九年一月）後，法律
    業已變更，且修正後之法律有利於被告，自依刑法第二條第一項前段規定，以修
    正後之新法諭知易科罰金之折算標準。
四、原審依刑事訴訟法第二百九十九條第一項前段、刑法第二條第一項、第二百十條
    、第二百十六條、第二百十四條、第五十六條、第五十五條後段、第四十一條第
    一項、罰金罰鍰提高標準條例第一條前段、第二條（原審漏載，應予補充），並
    審酌被告犯罪之動機、目的、手段、所生之危害及犯後之態度等一切情狀，以被
    告連續行使偽造私文書，足以生損害於公眾及他人，量處有期徒刑六月，復諭知
    易科罰金之折算標準，另以偽造「身分證影本與原本相同」之切結文字、偽造之
    委任書、偽造之印鑑登記證明申請書、偽造之債務清償證明書、偽造之預告登記
    塗銷同意書，已非被告所有，且其上「乙○○」之印文僅係盜用，而非偽造，故
    不予諭知沒收，其認事用法核無違誤，量刑亦稱允當，被告提起上訴以原審量刑
    過重，徒求減輕即無理由，應予駁回。
五、本院查，被告所犯之罪明確，且於犯後已知悔悟，告訴人亦不追究被告之刑事責
    任，有臺北縣新莊市調解委員會調解筆錄一紙在卷可按，且被告前未曾受有期徒
    刑以上刑之宣告，因一時失慮偶罹刑典，事後已坦承犯行，深具悔意，經此刑之
    宣告後，應知警惕而無再犯之虞，本院因認暫不執行其刑為當，予以宣告緩刑三
    年，用啟自新。
據上論斷，應依刑事訴訟法第三百六十八條、刑法第七十四條第一款，判決如主文。
本案經檢察官郭啟東到庭執行職務。
中      華      民      國      九十一      年     一     月    十五    日
                              臺灣高等法院刑事第二十一庭
                                  審判長法  官  葉  騰  瑞
                                        法  官  莊  明  彰
                                        法  官  黃  國  忠
右正本證明與原本無異。
如不服本判決應於收受送達後十日內向本院提出上訴書狀，其未敘述上訴之理由者並
得於提起上訴後十日內向本院補提理由書（均須按他造當事人之人數附繕本）。
                                        書記官  劉  貞  達
中      華      民      國      九十一      年     一     月    十五    日
附錄本案論罪科刑法條全文
刑法第二百十條：
偽造、變造私文書，足以生損害於公眾或他人者，處五年以下有期刑。
刑法第二百十六條：
行使第二百十條至第二百十五條之文書者，依偽造、變造文書或登載不實事項或使登
載不實事項之規定處斷。
刑法第二百十四條：
明知為不實之事項，而使公務員登載於職務上所掌之公文書，足以生損害於公眾或他
人者，處三年以下有期徒刑、拘役或五百元以下罰金。
